臺灣新北地方法院刑事判決
110年度金訴字第285號
公  訴  人  臺灣新北地方檢察署檢察官
被      告  潘英志


上列被告因違反洗錢防制法等案件，經檢察官提起公訴（109年
度偵字第44690號）及移送併辦（110年度偵字第11989號），本
院裁定改行簡式審判程序，判決如下：
    主  文
潘英志犯如附表一主文欄所示之罪，各處如附表一主文欄所示之
刑。應執行有期徒刑壹年參月。緩刑伍年，並應依附表二所示內
容向被害人支付損害賠償。
    事實及理由
一、本件犯罪事實及證據，除引用如附件檢察官起訴書及併辦意
    旨書之記載外，茲補充更正如下：
（一）起訴書犯罪事實欄一第1行「透過網際網路與與」更正為
      「透過網際網路與」、第14至15行「詐欺集團成員於109
      年3月13日」更正為「詐欺集團成員分別於109年3月13日
      、109年1月17日起」；併辦意旨書犯罪事實欄第17行「25
      萬元」更正為「30萬元」。
（二）證據部分另補充：被告潘英志於本院準備程序及審理程序
      之自白（本院卷第54、95、103、159頁）。
二、論罪科刑：
（一）核被告就起訴書附表所為，均係犯刑法第339條之4第1項
      第2款之三人以上共同詐欺取財罪及洗錢防制法第2條第2
      款、第14條第1項之洗錢罪。被告就上開詐欺及洗錢犯行
      ，與本案詐欺集團成員間，具有犯意聯絡及行為分擔，各
      應論以共同正犯。又被告於起訴書附表編號2所示提領時
      間、地點，先後接續提領告訴人匯入之款項，係於密接之
      時間、地點實行，且侵害相同被害人之財產法益，是其所
      為各次提款行為彼此間之獨立性極為薄弱，依一般社會健
      全觀念，難以強行分離，顯係基於單一犯意接續所為，應
      為接續犯而僅論以一罪。被告如起訴書附表所示2次犯行
      ，均係以一行為同時觸犯三人以上共同詐欺取財罪及洗錢
      罪，為想像競合犯，均應依刑法第55條規定，各從一重之
      三人以上共同詐欺取財罪處斷。再被告所為上開2次三人
      以上共同詐欺取財犯行，犯意各別，行為互殊，應予分論
      併罰。又檢察官移送併辦部分與起訴書附表編號2所示為
      同一犯罪事實，自為起訴效力所及，本院應併予審理，附
      此敘明。
（二）按犯洗錢防制法第14條、第15條之罪，在偵查或審判中自
      白者，減輕其刑，洗錢防制法第16條第2項定有明文。次
      按想像競合犯之處斷刑，本質上係「刑之合併」。其所謂
      從一重處斷，乃將想像競合犯組成之評價上數罪，合併為
      科刑一罪，其所對應之刑罰，亦合併其評價上數罪之數法
      定刑，而為一個處斷刑。易言之，想像競合犯侵害數法益
      者皆成立犯罪，論罪時必須輕、重罪併舉論述，同時宣告
      所犯各罪名，包括各罪有無加重、減免其刑之情形，亦應
      說明論列，量刑時併衡酌輕罪部分量刑事由，評價始為充
      足，然後依刑法第55條前段規定「從一重處斷」，非謂對
      於其餘各罪可置而不論。因此，法院決定處斷刑時，雖以
      其中最重罪名之法定刑，做為裁量之準據，惟於裁量其輕
      重時，仍應將輕罪合併評價在內（最高法院108年度台上
      字第4405號、第4408號判決意旨可參）。被告就上開2次
      洗錢犯行於本院審理時均坦承不諱，依上開規定，原應依
      法減輕其刑，然被告所犯洗錢罪係屬想像競合犯其中之輕
      罪，依上開說明，爰由本院於後述依刑法第57條量刑時一
      併衡酌該部分減輕其刑事由，併此敘明。
（三）爰以行為人之責任為基礎，審酌被告正值青年，不思以正
      途賺取所需，竟貪圖可輕鬆得手之不法利益，而加入詐欺
      集團，無視政府一再宣示掃蕩詐欺集團之決心，造成被害
      人財產損失，嚴重危害社會治安及財產交易安全，所為實
      值非難，惟念被告係擔任車手角色，負責提領詐騙款項，
      並非犯罪主導者，且犯後坦認犯行，堪認確有悔意，再考
      量其就所犯洗錢犯行部分尚符合洗錢防制法第16條第2項
      減刑要件，兼衡被告犯罪之動機、目的、手段及其智識程
      度、家庭經濟生活狀況與告訴人所受損害，暨被告業與告
      訴人2人均達成和解且履行部分款項（本院卷第111、129
      、135、141至143頁）等一切情狀，分別量處如附表一主
      文欄所示之刑，並定其應執行刑如主文所示。
（四）另被告未曾因故意犯罪受有期徒刑以上刑之宣告，有臺灣
      高等法院被告前案紀錄表在卷可按，其因一時失慮致罹刑
      典，惟犯後坦認犯行，復與告訴人吳庭、侯天承均達成和
      解，並已履行部分賠償，告訴人2人亦同意給予被告緩刑
      宣告之機會，此有臺中市北屯區調解委員會調解書、債務
      償還合約、本院公務電話紀錄表等件附卷可參（本院卷第
      75、111、117、129、135、141至143頁），本院因認其經
      此偵審程序與論罪科刑之教訓後，當知所警惕，而無再犯
      之虞，上開所宣告之刑，以暫不執行為適當，爰依刑法第
      74條第1項第1款規定，宣告緩刑5年，用啟自新。另本院
      為確保收緩刑之功效，認應課予一定條件之緩刑負擔，令
      被告能從中深切記取教訓，避免再度犯罪，爰依刑法第74
      條第2項第3款規定，命其應依上開和解內容賠償告訴人2
      人。又此部分乃緩刑宣告附帶之條件，依刑法第74條第4
      項規定，上開條件內容得為民事強制執行名義；若被告未
      遵循本院諭知之上開緩刑期間所定負擔，且情節重大者，
      足認原宣告之緩刑難收其預期效果，而有執行刑罰之必要
      者，檢察官得依同法第75條之1第1項第4款之規定，聲請
      撤銷本件緩刑之宣告，併此指明。
三、沒收部分：
（一）按犯罪所得，屬於犯罪行為人者，沒收之。但有特別規定
      者，依其規定；前2項之沒收，於全部或一部不能沒收或
      不宜執行沒收時，追徵其價額，刑法第38條之1第1項、第
      3項分別定有明文。又洗錢防制法第18條第1項固規定「犯
      第14條之罪，其所移轉、變更、掩飾、隱匿、收受、取得
      、持有、使用之財物或財產上利益，沒收之；犯第15條之
      罪，其所收受、持有、使用之財物或財產上利益，亦同」
      ，而採取義務沒收主義，只要合於前述規定，法院即應為
      相關沒收之諭知，然該洗錢行為之標的是否限於行為人所
      有者始得宣告沒收，法無明文，且實務上一向認為倘法條
      並未規定「不問屬於犯罪行為人與否均沒收」時，自仍以
      屬於被告所有者為限，始應予諭知沒收。另按共同實行犯
      罪行為之人，基於責任共同原則，固應就全部犯罪結果負
      其責任，但因其等組織分工及有無不法所得，未必盡同，
      特別是集團性或重大經濟、貪污犯罪，彼此間犯罪所得分
      配懸殊，其分配較少甚或未受分配之人，如仍應就全部犯
      罪所得負連帶沒收追繳之責，超過其個人所得之剝奪，無
      異代替其他參與者承擔刑罰，違反罪刑法定原則、個人責
      任原則以及罪責相當原則，且顯失公平，此與司法院院字
      第2024號解釋側重在填補損害而應負連帶返還之責任並不
      相同。故共同犯罪，其所得財物之追繳、沒收或追徵，應
      就各人所分得之數為之，亦即依各共犯實際犯罪利得分別
      宣告沒收。是有關共同正犯犯罪所得之沒收、追繳或追徵
      ，應改採就各人分受所得之數為沒收，追徵亦以其所費失
      者為限之見解。至於共同正犯各人有無犯罪所得，或其犯
      罪所得之多寡，應由事實審法院綜合卷證資料及調查所得
      認定之（最高法院105年度台上字第1911、1984號判決意
      旨參照）。
（二）經查，被告因擔任本案車手獲有新臺幣（下同）3千元報
      酬，業據被告供承在卷（本院卷第107、159頁），此固為
      其犯罪所得，惟被告業與告訴人2人分別以30萬元、5萬元
      達成和解並已履行部分賠償，此有臺中市北屯區調解委員
      會調解書、債務償還合約、本院公務電話紀錄表在卷可佐
      （本院卷第111、129、135、141至143頁），是被告實際
      賠付告訴人之金額已多於其因本件犯行所領取之報酬，堪
      認已達到沒收制度剝奪被告犯罪所得之立法目的，倘就此
      部分犯罪所得再行宣告沒收或追徵，即有過苛之虞，爰依
      刑法第38條之2第2項規定，不予宣告沒收或追徵。　
（三）至被告擔任本案車手所提領之款項，業經其交付詐欺集團
      上游成員，被告並無事實上之處分權，揆諸前開說明，自
      無從依洗錢防制法第18條第1項前段規定諭知沒收，附此
      敘明。
據上論斷，應依刑事訴訟法第273條之1第1項、第299條第1項前
段、第310條之2、第454條第2項，洗錢防制法第2條第2款、第14
條第1項，刑法第11條前段、第28條、第339條之4第1項第2款、
第55條、第51條第5款、第74條第1項第1款、第2項第3款，刑法
施行法第1條之1第1項，判決如主文。
本案經檢察官蔡逸品提起公訴，檢察官陳詩詩移送併辦，檢察官
吳宗光、邱稚宸到庭執行職務。　　　　　　　　
中　　華　　民　　國　　111 　年　　8 　　月　　19　　日
                  刑事第四庭      法　官  陳佳妤
上列正本證明與原本無異。
如不服本判決，應於判決送達後20日內敘明上訴理由，向本院提
出上訴狀 (應附繕本) ，上訴於臺灣高等法院。其未敘述上訴理
由者，應於上訴期間屆滿後20日內向本院補提理由書「切勿逕送
上級法院」。
                                  書記官  傅曜晨
中　　華　　民　　國　　111 　年　　8 　　月　　19　　日
【附表一】
編號 事實 主文 1 如起訴書附表編號1部分 潘英志犯三人以上共同詐欺取財罪，處有期徒刑壹年。 2 如起訴書附表編號2部分 潘英志犯三人以上共同詐欺取財罪，處有期徒刑壹年壹月。 
【附表二】
編號 給付內容及方式 備註 1 潘英志應給付吳庭新臺幣（下同）伍萬元，給付方式為自民國111年2月25日起，每個月21日償還貳仟元，一共25個月，如遇到假日延遲發薪順延至上班日。 潘英志與吳庭簽立之債務償還合約 2 潘英志應給付侯天承參拾萬元，給付方式為自民國111年2月起，每月21日前給付肆仟元，至清償完畢，以上期款一期未履行視同全部到期。 臺中市○○區○○○○○000○○○○○000號調解書 
附錄本案論罪科刑法條全文：
洗錢防制法第2條
本法所稱洗錢，指下列行為：
一、意圖掩飾或隱匿特定犯罪所得來源，或使他人逃避刑事追訴
    ，而移轉或變更特定犯罪所得。
二、掩飾或隱匿特定犯罪所得之本質、來源、去向、所在、所有
    權、處分權或其他權益者。
三、收受、持有或使用他人之特定犯罪所得。
洗錢防制法第14條
有第2條各款所列洗錢行為者，處7年以下有期徒刑，併科新臺幣
5百萬元以下罰金。
前項之未遂犯罰之。
前2項情形，不得科以超過其特定犯罪所定最重本刑之刑。
中華民國刑法第339條之4
犯第339條詐欺罪而有下列情形之一者，處1年以上7年以下有期
徒刑，得併科新臺幣1百萬元以下罰金：
一、冒用政府機關或公務員名義犯之。
二、三人以上共同犯之。
三、以廣播電視、電子通訊、網際網路或其他媒體等傳播工具，
    對公眾散布而犯之。
前項之未遂犯罰之。
【附件】本案起訴書及併辦意旨書